【裁判字號】    97,訴,101
【裁判日期】    980610
【裁判案由】    違反山坡地保育利用條例
【裁判全文】
臺灣臺東地方法院刑事判決               97年度訴字第101號
公  訴  人  臺灣臺東地方法院檢察署檢察官
被      告  乙○○
上列被告因違反水土保持法案件，經檢察官提起公訴 (96年度偵
字第1444號)，本院判決如下：
    主    文
乙○○在公有山坡地內，未經同意擅自墾殖占用，致生水土流失
，未遂，累犯，處有期徒刑拾月，減為有期徒刑伍月，如易科罰
金，以新臺幣壹仟元折算壹日。如附件臺東縣關山地政事務所土
地複丈成果圖所示Ａ2部分（面積壹肆玖零平方公尺）及Ａ3部分
（面積壹玖貳陸平方公尺）上種植之生薑均沒收。
    犯罪事實
一、乙○○前於民國89年間因違反森林法案件，經本院以89年度
    訴字第244號判決判處有期徒刑1年，再經臺灣高等法院花蓮
    分院判決駁回上訴，又經最高法院判決駁回上訴確定，於92
    年7月8日縮刑期滿執行完畢在案。緣坐落臺東縣海端鄉海端
    鄉1094、1095地號及行政院農業委員會林務局臺東林區管理
    處 (以下簡稱臺東林區管理處) 關山事業區第50林班地之土
    地，所有權人均為中華民國，管理機關分別為行政院原住民
    委員會及林務局臺東林區管理處負責管理。臺東縣海端鄉○○段○段及臺東林區管理處關山事業區第50林班地均經行政
    院核定及臺灣省政府公告為山坡地保育利用條例第 3條及水
    土保持法第3條第3款所稱山坡地。乙○○於95年11月間向甲○○租用其所有坐落於臺東縣海端鄉○○段1119地號之土地
    ，欲種植生薑，並經甲○○以油漆塗於樹枝上指認為界。乙○○遂於96年1、2月間僱請怪手於如附圖所示A1部分（面積
    計565平方公尺 ）開墾，嗣經甲○○向臺東縣海端鄉公所借
    用衛星定位儀器，確認其所指界之土地非其所有，隨即馬上
    通知乙○○停止開墾，並告知其所開墾之土地為公有地，詎
    乙○○明知附圖所示A2、A3部分（面積合計3416平方公尺）
    之土地屬公有山坡地，未經土地主管機關之同意，不得擅自
    墾殖占用，竟意圖為自己不法之利益，未徵得主管機關同意
    ，擅自僱請不知情之工人墾殖占用，種植生薑作物，破壞原
    有坡地植生，惟尚未致生水土流失結果。嗣經他人檢舉，為
    臺東林區管理處關山工作站人員派員會同臺東縣警察局關山
    分局海端分駐所於96年4月10日現場勘查，始查悉上情。
二、案經臺東縣警察局關山分局報請臺灣臺東地方法院檢察署檢
    察官偵查起訴。
    理    由
一、被告以外之人於審判外之言詞或書面陳述，除法律有規定者
    外，不得作為證據；又被告以外之人於審判外之陳述，雖不
    符合同法第159條之1至第159條之4之規定，但經當事人於審
    判程序同意作為證據，法院審酌該言詞陳述或書面陳述作成
    時之情況，認為適當者，亦得為證據；又當事人、代理人或
    辯護人於法院調查證據時，知有第159條第1項不得為證據之
    情形，而未於言詞辯論終結前聲明異議者，視為有前項之同
    意，刑事訴訟法第159條第1項及第159條之5分別定有明文。
    查本判決下列所引用之各該被告以外之人所為審判外之陳述
    以及其他書面陳述，雖屬傳聞證據，惟當事人及辯護人於本
    院審判期日中均表示無意見而不予爭執，且迄至言詞辯論終
    結前亦未再聲明異議，本院審酌上開證據資料製作時之情況
    ，尚無違法不當之瑕疵，亦認為以之作為證據應屬適當，依
    刑事訴訟法第159條之5規定，認上揭證據資料均有證據能力
    。
二、訊據被告固不否認上開臺東林區管理處關山事業區第50林班
    地及臺東縣海端鄉○○段1094、1095地號土地為公有山坡地
    ，且經被告僱工開墾種植生薑之事實，惟矢口否認有何違反
    水土保持法之犯行，辯稱: 伊係按照甲○○所指界之處開墾
    種植生薑，嗣後甲○○告知伊所開墾之處錯誤，係公有地時
    ，伊隨即停工未再開墾，並未有繼續開墾之情形；嗣又改辯
    稱：伊係從山腳往上開墾到稜線旁，共約 3分多，種植生薑
    則是由上往下，種到如附圖所示A1與A2之交際處，證人王金
    才喊停工弄錯了，伊就停下來了，並未有繼續開墾種植之情
    形云云。經查:
(一)坐落臺東縣海端鄉○○段1194、1195地號及臺東林區管理處
    關山事業區第50林班地之 3筆土地，為中華民國所有，而分
    別由行政院原住民委員會及臺東林區管理處關山工作站管理
    ，經核定公告之山坡地保育利用條例及水土保持法之山坡地
    之情，有土地登記謄本 2紙（見偵卷第51至52頁、本院卷第
    23至24頁）、臺東縣政府96年8月23日府農土地字第0960065
    577號及97年4月28日府原地字第0970034904號函 (見偵卷第
    48頁、本院卷第19頁) 在卷可稽，是附圖所示A1、A2、A3部
    分均屬公告劃定之山坡地至明; 又如附圖所示A1、A2、A3位
    置範圍內之土地面積，確為被告所墾殖占用，亦有臺東縣警
    察局關山分局辦理違規使用林班地濫墾案會勘紀錄 (見警卷
    第7頁)及現場照片10幀 (見警卷第8至12頁)、臺灣臺東地方
    法院檢察署96年8月6日現場履勘筆錄（見偵查卷第15至16頁
    ）及現場照片11張（見偵查卷第18頁至第23頁）、及臺東縣
    關山地政事務所依據檢察官現場履勘指示，依 GPS衛星定位
    儀佈設控制點，再以精密電子測距經緯儀測量被占用土地位
    置，所製作之土地複丈成果圖 (見偵查卷第46頁) 、本院98
    年2月27日現場勘驗筆錄及現場照片4幀（見本院卷第134 至
    139頁）、臺東縣關山地政事務所98年3月20日東關地測字第
    0980001159號函暨所檢附之土地複丈成果圖（見本院卷第14
    1至142頁）附卷可憑。被告有於附圖所示A1、A2、A3部分之
    公有山坡地上墾殖占用之事實，應堪認定。
(二)被告乙○○確實於95年11月間，向證人甲○○承租其所有坐
    落臺東縣海端鄉○○段1119地號之土地，且協同甲○○至上
    開墾殖占用之地方以油漆指界，並經甲○○向臺東縣海端鄉
    公所申請開挖及偕同到場會勘之事實，業據證人甲○○、丁○○及戊○○證述在卷（見警卷第5至6頁、偵卷第27至28頁
    、本院卷第50、68、84頁) ，並有臺東縣海端鄉公所函暨所
    檢附之農地水土保持處理申請書及土地謄本、地籍圖謄本（
    見偵卷第34至36頁）、臺東縣政府95年11月17日府原地字第
    0950088405號及95年12月19日府原地字第0953039750號函 (
    見偵卷第33至36頁、39至40頁) 在卷可證，足認被告乙○○
    一開始確係向證人甲○○承租土地，並依其所指界之處開墾
    。又被告向甲○○承租土地僱工墾殖後，因甲○○聽聞其父
    親曾說其所有地旁邊有一半是國有林，深怕開墾錯誤，故甲○○遂向臺東縣海端鄉公所借用衛星定位儀器確認被告所墾
    殖之處是否為其所有，並告知被告所開墾之處為公有地之情
    ，業據被告供述在卷（見本院卷第34、114、158頁），核與
    證人甲○○於警詢、本院審理中及證人戊○○於偵訊中證述
    相符 (見警卷第5頁、偵查卷第27頁、本院卷第69頁)，並有
    臺東縣海端鄉公所98年4月1日海鄉觀農字第0980003008號函
    在卷可稽。
(三)被告雖以前詞置辯，惟據證人甲○○於警詢時證稱: 當初該
    地是伊父親在使用，也向鄉公所申請開墾，因伊有申請衛星
    定位，才發現該申請之用地非伊所有，就阻止被告開墾並將
    租金退給被告叫他停止開墾，後伊因生病住院，時間大概是
    95年10月至12月份，伊阻止被告開墾時，被告還未種植生薑
    等語 (見警卷第5至6頁) ; 嗣於偵查中具結證稱：伊借衛星
    定位測量座標後，有告知被告說被告開墾的地不是伊的地，
    此時被告有停工，才開墾約 1分地，阻止被告之詳細時間伊
    忘記了，伊是95年10月17日住院的，伊阻止被告開墾是在住
    院的前2、3天。事後係一個替被告種植生薑的工人丙○○告
    知伊，有在伊的地那邊種植生薑，伊聽了嚇一跳，知道被告
    還有在種植，且伊12月出院後，伊在伊家看到那塊土地，感
    覺到種植面積有擴大就上去看，伊上去看時，發現被告種植
    的面積擴大約 2分多，因怕衛星會看到光禿禿，故伊就向鄉
    公所的人戊○○報告，並請他處理，鄉公所即通知關山林務
    局等語 (見偵查卷第11、28至29、74至75頁) ; 嗣於本院審
    理中證述：伊出院後約一個星期，伊借用衛星定位後，將資
    料拿給戊○○後，他說那邊沒有地了，因為都是林務局，故
    伊就叫被告不要做了，並把被告及工人帶下山。伊叫被告不
    要做時，那時候才挖不到 1分，差不多幾厘而已，事後伊有
    到場，伊看到開墾的面積，跟伊之前告知被告時開墾之面積
    有差別，變成開墾的很大，一直開上去等語 (見本院卷第69
    至70頁) ，則證人甲○○除對於被告確實開墾之時間乙節前
    後不一致外，其餘證述情節均相同。衡諸一般人的記憶有時
    而窮者，隨著事發時間經過，對於部分細節即不復清楚記憶
    ，而且一般人於描述發生經過時所用字句及語氣，亦不可能
    如錄音帶播放般完全相同，此乃與情理之常。故證人甲○○
    自始對於被告知悉開墾錯誤後仍繼續開墾之基本重要情節均
    證述一致，縱使其部分證詞細節前後不符，仍非全部均為不
    可採信。觀之證人戊○○於偵查及本院審理時均證述: 甲○○向伊借衛星定位儀器，測量結果竟係林班地，伊即要甲○○跟承租人講說，要趕快停工，甲○○說他會去跟承租人講
    。在96年 4月10日被告遭警查獲前，甲○○有跟他反應，說
    那個承租人還在繼續耕作，時間應該大概是在 3月底時跟伊
    反應等語 (見偵查卷第28頁、本院卷第83至84頁) 及證人丙○○於警詢及本院審理時證稱: 伊等是跟著怪手後面種植生
    薑，怪手整理好，伊等馬上種，否則草會馬上長，被告整地
    至伊種植生薑時間，有1個多月，將近2個月。事後伊碰到甲○○時，伊有向甲○○表示被告在山上種生薑，當時甲○○
    聽到時並沒有什麼反應等語（見偵查卷第43至44頁、本院卷
    第52頁），足見被告確於證人甲○○告知所開墾之處錯誤後
    ，仍有繼續僱工種植生薑乙情。另經檢察官及本院督同臺東
    縣關山地政事務所人員至現場履勘及測量，製有履勘筆錄及
    攝有現場照片多幀符卷可憑，經測量結果代號A1面積565 平
    方公尺、A2面積1490平方公尺，A3面積1926平方公尺，復有
    臺東縣關山地政地政事務所東關地測字第0960003417號號及
    96年 3月20日東關地測字第0980001159號暨所檢送之土地複
    丈成果圖各1份在卷可考，而如附表所示之A1、A2及A3 之面
    積，與證人甲○○指稱當時告知被告開墾錯誤時看到被告已
    開墾之面積及事後繼續擴大開墾之面積乙情相符（一分等於
    1000平方公尺），是被告辯稱伊係從山腳往上開墾後，才由
    上往下種植生薑，且經告知開墾錯誤後，伊即停工未再繼續
    開墾種植云云，核無足採。
(四)又被告向證人甲○○承租土地，並經證人指認後開墾欲種植
    生薑，事後經告知開墾錯誤之情，業據被告於本院準備程序
    及審理時供述明確 (見本院卷第34、114、158頁) ，是被告
    一開始向甲○○承租土地開墾時，縱有誤認其係合法使用權
    人，然自甲○○告知其開墾錯誤時起，就其占用開墾種植如
    附表A2及A3部分之土地並無告法使用權源，應有所認識，而
    被告自該時起仍占用上開土地墾殖，被告所辯並無違反水土
    保持法之犯意云云，顯係臨訟圖卸之詞，委無足採。
(五)縱上所述，被告否認上開犯行所為之辯詞，俱屬事後卸責之
    詞，咸無可採。本件事證已臻明確，被告犯行已堪認定，應
    予依法論科。
三、論罪科刑之理由：
(一)按山坡地保育利用條例係65年 4月29日公布施行，該條例有
    關保育、利用及水土保持之實施範圍，僅及於行政院依該條
    例第 3條規定公告之「山坡地」，其他高山林地、水庫、河
    川上遊集水區○○道兩岸、海岸及沙灘等地區之水土保持工
    作，則不包括在內。嗣政府鑑於臺灣國土資源有限，地陡人
    稠，土質脆弱，加以山坡地過度開發利用，致地表沖蝕、崩
    塌嚴重，每逢颱風豪雨，常導致嚴重災害，為建立完善之水
    土保持法規制度，積極推動各項水土保持工作，發揮整體水
    土保持之治本功能，乃針對經濟建設發展需要及水土保持發
    展情形，於83年 5月27日制定水土保持法，將所有需要實施
    水土保持地區作一整體之規範，並將山坡地保育利用條例中
    有關山坡地之水土保持事項一併納入本法之規定範圍，於第
    8條第1項第 5款明定山坡地之開發及堆積土石等處理、利用
    ，應經調查規劃，依水土保持技術規範實施水土保持之處理
    與維護。該法所稱之山坡地，依同法第3條第3款規定，係指
    國有林事業區、試驗用林地、保安林地，及經中央或直轄市
    主管機關參照自然形勢、行政區域或保育、利用之需要，就
    標高在100公尺以上，或標高未滿100公尺，而其平均坡度在
    百分之 5以上者劃定範圍，報請行政院核定公告之公、私有
    土地，其範圍已較山坡地保育利用條例第 3條所稱之山坡地
    為廣，且該法第1條第2項規定：「水土保持，依本法之規定
    ；本法未規定者，適用其他法律之規定」。是就立法沿革、
    法律體例、立法時間及立法目的而言，水土保持法係山坡地
    保育利用條例之特別法，行為人所為，倘皆合於上揭 2法律
    之犯罪構成要件，自應優先適用水土保持法。又水土保持法
    第32條第 1項規定之在公有或私人山坡地未經同意擅自墾殖
    、占用或從事開發、經營或使用，致生水土流失或毀損水土
    保持之處理與維護設施罪，因屬實害犯，以發生水土流失或
    毀損水土保持之處理與維護設施之結果為必要，與不以已發
    生具體之實害為必要，僅以發生公共危險為已足之危險犯者
    不同；若已為上開犯行，僅尚未發生水土流失或毀損水土保
    持之處理與維護設施之結果，雖不成立水土保持法第32條第
    1項前段之罪，自該當於同條第4項之未遂犯 (最高法院94年
    度臺上字第4073號、90年度臺上字第4325號判決意旨參照 )
    。
(二)被告於附圖所示A2、A3部分公有山坡地上種植生薑之作物，
    然尚未造成水土流失結果，有檢察官及本院履勘時之現場照
    片可稽 (見偵查卷第18頁至第23頁、本院卷第139頁)，是核
    被告所為，係犯水土保持法第32條第4項、第1項前段之未經
    同意在公有山坡地上擅自墾殖占用，致生水土流失未遂罪。
    被告利用不知情之成年工人，使用挖土機具在上開土地開挖
    整地及種植生薑，為間接正犯。又被告擅自開挖整地種植但
    尚未致生水土流失，應屬未遂犯，爰依法減輕其刑。再山坡
    地保育利用條例及水土保持法關於擅自墾殖占用公有山坡地
    之刑罰，係刑法竊佔罪之特別規定，而水土保持法第32條第
    1  項之構成要件與山坡地保育利用條例第34條第1項之構成
    要件相同，觀諸「水土保持，依本法之規定；本法未規定者
    ，適用其他法律之規定」，水土保持法第1條第2項定有明文
    ，故水土保持法就立法體制而言，係立於特別法之地位，適
    用時排斥其他法條之適用，僅水土保持法未規定時，始有其
    他法律適用之餘地，至山坡地保育利用條例雖曾於87年1月7
    日修正公布第 23至第35條等條文，相對於83年5月27日制定
    公布之水土保持法而言，山坡地保育利用條例係屬新法，然
    基於「特別法優於普通法」及「新普通法不能變更舊特別法
    」之法律競合關係，仍應論以具特別關係之水土保持法第32
    條之罪，公訴意旨漏未斟酌及此，逕認被告所為僅係觸犯山
    坡地保育利用條例第34條第 1項之罪，尚屬未洽，惟其起訴
    之基本事實既屬同一，本院自應職權變更其起訴之法條。
(三)又被告有如犯罪事實欄所載論罪科刑執行情形，有卷附臺灣
    高等法院被告前案紀錄表 1份可按，其受有期徒刑執行完畢
    後5年以內再故意犯本案法定刑為有期徒刑之罪，為累犯，
    應依刑法第47條第1項規定加重其刑。
(四)爰審酌被告因向案外人甲○○承租土地後，在該上開國有土
    地上進行整理、種植之墾殖行為，其犯罪之動機、目的、手
    段，及破壞山坡地自然地貌，占用面積、所生危害甚鉅，且
    犯罪後猶飾詞圖卸尚無悔意等一切情狀，量處如主文所示之
    刑。又按被告乙○○所為本件之犯行，其犯罪時間係在民國
    96年 4月24日以前，且宣告刑未逾有期徒刑一年六月，應依
    中華民國96年罪犯減刑條例第2條第1項第3款及第3條第 1項
    第15款之規定，減其刑期二分之一，並依該條例第9條規定
    ，諭知易科罰金之折算標準。
(五)如附圖所示A2、A3部分面積範圍內之生薑，均為被告所有供
    本案犯罪使用之物，經被告供承在卷，應依水土保持法第32
    條第5項之規定，宣告沒收。
五、應適用之法條：
    依刑事訴訟法第299條第 1項前段、第300條，水土保持法第
    32條第4項、第1項前段、第 5項，刑法第11條前段、第47條
    第1項、第25條第2項、刑法第41條第 1項前段，中華民國96
    年罪犯減刑條例第2條第1項第3款、第 7條、第9條，判決如
    主文。
本案經檢察官己○○到庭執行職務。
中    華    民    國    98    年    6    月     10    日
                  刑事第二庭審判長法  官  李水源
                                  法  官  盧亨龍
                                  法  官  蔡慧雯
以上正本證明與原本無異。
如不服本判決應於收受送達後10日內向本院提出上訴書狀，並應
敘述具體理由；其未敘述上訴理由者，應於上訴期間屆滿後20日
內向本院補提理由書（均須按他造當事人之人數附繕本）。「切
勿逕送上級法院」。告訴人或被害人對於本判決如有不服，請書
具不服之理由狀，請求檢察官上訴者，其上訴期間之計算係以檢
察官收受判決正本之日期為準。
                                  書記官  林慧芬
中    華    民    國    98    年    6     月    17    日
附錄論罪科刑法條：
水土保持法第32條
在公有或私人山坡地或國、公有林區或他人私有林區內未經同意
擅自墾殖、占用或從事第8條第1項第2款至第5款之開發、經營或
使用，致生水土流失或毀損水土保持之處理與維護設施者，處六
個月以上5年以下有期徒刑，得併科新台幣60萬元以下罰金。但
其情節輕微，顯可憫恕者，得減輕或免除其刑。
前項情形致釀成災害者，加重其刑至二分之一；因而致人於死者
，處5年以上12年以下有期徒刑，得併科新台幣1百萬元以下罰金
；致重傷者，處3年以上10年以下有期徒刑，得併科新台幣80萬
元以下罰金。
因過失犯第1項之罪致釀成災害者，處1年以下有期徒刑，得併科
新臺幣60萬元以下罰金。
第1項未遂犯罰之。
犯本條之罰者，其墾殖物、工作物、施工材料及所使用之機具沒
收之。


司法院資訊處製作；財團法人民間司法改革基金會備份。
